【裁判字號】    97,上國易,9
【裁判日期】    971230
【裁判案由】    國家賠償
【裁判全文】
臺灣高等法院民事判決                 97年度上國易字第9號
上  訴  人  臺北縣三重地政事務所
法定代理人  乙○○
訴訟代理人  湯明亮律師
被上訴人    甲○○
訴訟代理人  黃安然律師
上列當事人間國家賠償事件，上訴人對於中華民國97年6月17日
臺灣板橋地方法院97年度國字第8號第一審判決提起上訴，經本
院於97年12月16日言詞辯論終結，判決如下：
    主  文
上訴駁回。
第二審訴訟費用由上訴人負擔。
    事實及理由
甲、程序事項：
    上訴人之法定代理人林清正已於民國（下同）97年7月16 日
    變更為乙○○，有上訴人提出之台北縣政府之派令公文書為
    證（見本院卷第23、43頁），乙○○並聲明承受訴訟，核無
    不合，應予准許。
乙、實體事項：
一、被上訴人起訴主張：被上訴人於民國（下同）95年11月24日
    向訴外人陳惠玲購買坐落於臺北縣三重市○○○段過圳小段
    124-34地號土地及其上建物即門牌號碼為臺北縣三重市○○
    街52號7樓房屋（下簡稱系爭房地）， 總價金為新臺幣（下
    同）520萬元，依建物登記謄本，建物登記面積為77.34平方
    公尺、附屬建物陽台登記面積為8.68平方公尺、公共設施為
    15.64平方公尺，合計為101.66平方公尺。 惟上訴人經被上
    訴人申請於96年9月4日上午10時30分前往系爭房地測量，於
    96年10月12日始通知被上訴人，因上訴人所屬公務員誤將面
    積計算錯誤，致實際面積較登記謄本之登記面積減少18 .92
    平方公尺即5.723坪，被上訴人以每坪169,106元購買系爭房
    地，因面積減少5.7233坪， 致被上訴人受有967,844元之損
    害，而被上訴人已於97年1月9日提出國家賠償請求權書，被
    上訴人拒絕賠償， 被上訴人另受有自該日起至97年3月24日
    按週年利率5%計算之利息10,209元之損害，合計上訴人共應
    賠償被上訴人977,788元之損害等情。爰依國家賠償法第2條
    第2項、土地法第68條之規定，求為命： 上訴人應給付被上
    訴人977,788元及其中967,844元部分自97年4月1日起至清償
    日止，按週年利率5%計算之利息。（被上訴人於原審起訴請
    求上訴人給付1,037,609元， 並自起訴狀繕本送達之翌日即
    97年4月1日起至清償日止，按週年利率5%計算之利息，原審
    判決上訴人應給付被上訴人977,788元及其中967,844元部分
    自97年4月1日起至清償日止，按週年利率5%計算之利息，並
    駁回被上訴人其餘之請求，上訴人就其敗訴部分，聲明不服
    ，被上訴人就其敗訴部分則未聲明不服，該部分已告確定）
    。並答辯聲明：上訴駁回。
二、上訴人則以： 系爭房屋於78年9月20日登記完竣，有建物登
    記謄本可稽，損害於登記之日即已造成， 至今已逾5年，依
    國家賠償法第8條第1項規定，被上訴人之請求權已罹於時效
    而消滅。且被上訴人以總價520萬元購買系爭房地， 非依權
    狀記載之面積依當時之市價每坪17萬元來計算，因此系爭房
    屋實際面積與建物登記謄本之面積縱有不符，被上訴人亦無
    受有損害。又被上訴人係透過仲介向訴外人陳惠玲購買系爭
    房地，若因系爭房屋實際面積與建物登記謄本之面積不符而
    受有損害，應向仲介及陳惠玲請求賠償，被上訴人向上訴人
    請求，並無理由等語，資為抗辯。並上訴聲明：(一)原判決不
    利於上訴人部分廢棄。(二)上廢棄部分，被上訴人在第一審之
    訴駁回。
三、被上訴人主張被上訴人於95年11月24日向訴外人陳惠玲購買
    系爭房地，總價金為520萬元。 系爭房屋建物登記簿謄本登
    記面積為建物77.34平方公尺、 附屬建物陽台8.68平方公尺
    、公共設施15.64平方公尺，合計為101.66平方公尺， 上訴
    人於96年10月12日通知被上訴人，因上訴人所屬公務員誤將
    面積計算錯誤，致實際面積較登記謄本之登記面積減少18.9
    2平方公尺（即5.7233坪）之事實， 業據提出房地產買賣契
    約書、建物測量成果圖、建物登記謄本等件為證，且為上訴
    人所不爭執，堪信為真正。被上訴人又主張被上訴人以每坪
    17 萬元購買系爭房地，因面積減少5.7233坪， 致被上訴人
    受有967,844元及自97年1 月9日提出國家賠償請求權書日起
    至97年3月24日按週年利率5%計算之利息10,209元，合計977
    ,788 元之損害，依國家賠償法第2條第2項、 土地法第68條
    之規定，上訴人應賠償被上訴人977,788元及其中967,844元
    部分自97年4月1日起至清償日止，按週年利率5%計算之利息
    等語，惟為上訴人所否認，並以上述情詞置辯。是以本件兩
    造爭執之要點在於： 被上訴人可否依國家賠償法第2條規定
    請求上訴人賠償？其請求權是否已罹於時效？被上訴人請求
    上訴人賠償977,788元及其中967,844元部分自97年4月1日起
    至清償日止，按週年利率5%計算之利息是否有理由？茲分述
    如下。
四、被上訴人可否依國家賠償法第2條規定請求上訴人賠償？ 其
    請求權是否已罹於時效？
  (一)按「公務員於執行職務行使公權力時，因故意或過失不法侵
    害人民自由或權利者，國家應負損害賠償責任。」、「國家
    損害賠償，本法及民法以外其他法律有特別規定者，適用其
    他法律。」國家賠償法第2條第2項前段、 第6條分別定有明
    文。次按「因登記錯誤遺漏或虛偽致受損害者，由該地政機
    關負損害賠償責任。但該地政機關證明其原因應歸責於受害
    人時，不在此限。」土地法第68條第1項定有明文。 故不動
    產之登記因地政機關人員之故意或過失，而登記錯誤遺漏或
    虛偽時，除能證明其原因應歸責於受害人者外，由該地政機
    關負損害賠償責任。此項規定係國家賠償法之特別規定，依
    國家賠償法第6條規定，自應優先適用。 又土地法上開規定
    ，其立法意旨係在貫徹土地登記之公示性及公信力，使土地
    權利人不因地政機關就土地登記之錯誤、遺漏或虛偽而受損
    害，以兼顧交易安全及權利人之權利保障。
  (二)次按土地登記有絕對效力，影響人民財產權甚鉅，上訴人職
    司土地登記測量工作，實施土地測量時自應詳實謹慎辦理，
    詎上訴人所屬測量人員疏未注意， 於78年8月12日上訴人第
    一次測量時，即因測量之尺寸及計算方式有錯誤，將系爭房
    地面積計算錯誤，致上訴人於78年9 月20日所登記房屋之面
    積，較實際面積多18.92平方公尺即5.723坪，此為上訴人所
    不爭執，被上訴人因此受有溢付價金之損害，是上訴人所屬
    地政人員確有過失甚明。且不動產之登記，具公信力，買賣
    不動產，恆以土地登記簿所載之面積，作為買賣之範圍及計
    價之依據。系爭房地如上訴人登載面積正確，被上訴人當不
    致溢付價款，其溢付價金，自與上訴人所屬地政人員面積計
    算疏漏間具相當因果關係。被上訴人亦非明知系爭建物實際
    面積與土地登記簿記載有所差異，其信任系爭建物登記簿所
    載之面積大小而為估價應買，即可認受有溢付價金之損害。
    本件因上訴人所屬公務員有前開面積計算錯誤之過失，致被
    上訴人依此登記內容買受系爭房地，揆諸上開說明，被上訴
    人依前開土地法第68條第1項之規定， 請求上訴人賠償面積
    減少之損害，洵屬有據，應予准許。上訴人辯稱被上訴人係
    透過仲介向訴外人陳惠玲購買系爭房地，若因系爭房屋實際
    面積與建物登記謄本之面積不符而受有損害，應向仲介及陳
    惠玲請求賠償，被上訴人向上訴人請求，並無理由云云，並
    無可採。
  (三)再次按國家賠償法第6條規定國家損害賠償， 本法及民法以
    外其他法律有特別規定者，適用其他法律。又因登記錯誤遺
    漏或虛偽致受損害者，由該地政機關負損害賠償責任，土地
    法第68條第1項前段定有明文。此項規定， 係國家賠償法之
    特別法，依上開規定，自應適用土地法之規定，而無再適用
    國家賠償法之餘地。再者，地政機關辦理登記錯誤，係行政
    行為之失當，故土地法第68條所定賠償責任，與民法上不法
    侵害他人權利之行為有間，土地法既未特別規定其時效，自
    應適用一般規定之15年時效，而無民法第197條之適用（ 最
    高法院95年度台上字第2644號判決意旨參照）。
  (四)查，被上訴人於96年8 月21日始申請上訴人前往系爭房地測
    量，上訴人於同年9月4日上午10時30分前往測量，上訴人於
    96年10月12日始通知被上訴人，實際面積較土地登記謄本之
    登記面積減少18.92平方公尺 （換算為5.7233坪）之事實，
    有被上訴人提出且為上訴人所不爭之上訴人96年8 月27日北
    縣重地測字第0960011853號函及建物測量成果圖可按（見原
    審卷第14至16頁），且為上訴人所不爭執（見原審卷第32頁
    ），因此，被上訴人自96年10月12日始知系爭房屋上訴人因
    上訴人所屬公務員面積計算錯誤，致房屋登記面積較實際面
    積為少之事實，因此，請求權時效應自96年10月12日起算，
    被上訴人於97年3月26日提起本訴， 並未罹於15年之請求權
    時效，上訴人抗辯應自78年9月20日起算時效， 被上訴人請
    求權已罹於時效云云，並非可取。
五、被上訴人請求上訴人賠償977,788元是否有理由？
  (一)被上訴人主張其以總價520萬元購買系爭房地坪數為30.75坪
    ，經換算後每坪單價為169,106元， 系爭房地經更正後短少
    面積為5.7233坪，被上訴人所受損害為967,844元及自97年1
    月9日至97年3月24日止之法定遲延利息10,209元，共977,78
    8元，上訴人應如數賠償等語，惟為上訴人所否認， 並辯稱
    被上訴人以總價520萬元購買系爭房地， 非依權狀記載之面
    積依當時之市價每坪169,106元來計算， 因此系爭房屋實際
    面積與建物登記謄本之面積縱有不符，被上訴人亦無受有損
    害云云。
  (二)查，依社會慣例，房地買賣係以房屋坪數計價，而被上訴人
    購買系爭房地時，系爭房屋登記之坪數為30.75坪， 被上訴
    人以總價520萬元購買系爭房屋， 有系爭房地買賣契約書在
    卷可稽，經換算後每坪單價為169,106元（計算式：5,200,0
    00/30.75=169,106，元以下四捨五入，以下同），系爭房屋
    經更正後，短少面積為5.7233坪，則被上訴人顯所受有溢付
    價金967,844元之損害（計算式：169,106元/坪×5.7233 坪
    ＝967,844），被上訴人據此請求上訴人賠償967,844元，為
    有理由，應予准許。上訴人所辯被上訴人未受有損害云云，
    並無可採。
  (三)次查，給付無確定期限者，債務人於債權人得請求給付時，
    經其催告而未為給付，自受催告時起，負遲延責任。遲延之
    債務，以支付金錢為標的者，債權人得請求依法定利率計算
    之遲延利息，民法第229條第2項前段、第233條第1項前段分
    別定有明文。所謂無確定期限，指未定期限及雖定有期限而
    其屆至之時期不確定二種情形，前者稱不定期債務，後者稱
    不確定期限之債務（最高法院94年度台上字第1353判決意旨
    參照）。又應付利息之債務，其利率未經約定，亦無法律可
    據者，週年利率為5%，民法第203條載有明文。 被上訴人依
    據土地法第68條所為之請求，係屬給付無確定期限之債務，
    上訴人應受催告時起始負遲延責任，始應給付法定遲延利息
    ，被上訴人自97年1月8日請求上訴人給付賠償責任（見原審
    卷第23頁，被上訴人提出之國家賠償請求權書之收文戳），
    則自97年1月9日起算至被上訴人所請求利息截止日為97年 3
    月24日止，合計為75天之利息合計為10,209元（計算式：96
    7,844x 0.05x75/365=9,944），因此，被上訴人請求977,78
    8元部分（計算式：967,844+9,944=977,788）為有理由（逾
    此部分之請求，業經原審判決駁回確定）。
  (四)按利息不得滾入原本再生利息。但當事人以書面約定，利息
    遲付逾一年後，經催告而不償還時，債權人得將遲付之利息
    滾入原本者，依其約定。前項規定，如商業上另有習慣者，
    不適用之，民法第207條定有明文。 被上訴人另請求本金加
    計利息後及自起訴狀繕本送達翌日算之利息，揆之前開規定
    ，利息不得滾入本金再生利息，因此，自起訴狀繕本送達翌
    日之本金仍應為967,844元，併為敘明。
六、綜上所述，被上訴人依據國家賠償法第2條第1項之規定，請
    求上訴人賠償977,788元及其中本金967,844元部分自起訴狀
    繕本送達翌日即97年4月1日起至清償日止，按年息5%計算之
    利息，應為有理由，原審就此部分判命上訴人如數給付，於
    法並無違誤。上訴意旨指摘原判決此部分不當，求予廢棄改
    判，為無理由，應予駁回。
七、本件事證已明，兩造其餘攻擊防禦方法及爭點，核與本件判
    決結果無涉，爰不一一論述。
八、據上論結，本件上訴為無理由，判決如主文。
中    華    民    國    97    年    12    月    30    日
                    民事第十庭
                        審判長法  官  黃豐澤
                              法  官  林麗玲
                              法  官  蕭艿菁
正本係照原本作成。
不得上訴。
中    華    民    國    97    年    12    月    30    日
                              書記官  王秀雲


司法院資訊處製作；財團法人民間司法改革基金會備份。
